【裁判字號】    97,上易,259
【裁判日期】    980120
【裁判案由】    確認本票債權不存在
【裁判全文】
臺灣高等法院臺中分院民事判決  97年度上易字第259號
上  訴  人  甲○
訴訟代理人  丙○○
被 上 訴人  丁○
訴訟代理人  戊○○
上列當事人間請求確認本票債權不存在事件，上訴人對於中華民
國97年6月12日臺灣南投地方法院97年度投訴字第4號第一審判決
提起上訴，本院於民國98年1月6日言詞辯論終結，判決如下：
    主  文
上訴駁回。
第二審訴訟費用由上訴人負擔。
    事實及理由
壹、兩造之聲明
一、上訴人之上訴聲明
（一）原判決廢棄。
（二）確認被上訴人所持發票人為甲○、發票日為96年7月16日
      、到期日為96年9月15日、面額新臺幣80萬元、票號：
      WG0000000號本票之票據債權不存在。
（三）臺灣南投地方法院 96年度執字第18337號清償票款強制執
      行事件所為之強制執行程序應予撤銷。
（四）第一、二審訴訟費用由被上訴人負擔。
二、被上訴人之答辯聲明
（一）上訴駁回。
（二）訴訟費用由上訴人負擔。
貳、兩造之陳述
一、上訴人於原審起訴略以：
（一）上訴人於民國（下同）95年12月間介紹被上訴人與第三人
      陳東林認識後，被上訴人即請第三人陳東林幫忙向臺北富
      邦銀行臺中分行辦理房屋貸款，關於該貸款事宜均由被上
      訴人與第三人陳東林向該銀行接洽，上訴人完全未介入，
      更未曾接受被上訴人委託，至銀行領取被上訴人所借得之
      款項，上訴人對被上訴人本無任何債務存在，卻於96年7
      月16日無端遭被上訴人指控溢領其存款新臺幣（下同）75
      萬元，並在被上訴人及其親友之脅迫下，違背本意簽立發
      票日為96年7月16日、到期日為96年9月15日、面額80萬元
      、票號：WG0000000號之本票一紙（下稱系爭本票）及切
      結書。被上訴人嗣持系爭本票向原法院聲請准予強制執行
      之裁定，上訴人於接獲原法院96年度票字第575號本票裁
      定後，遂依法提起本件確認本票債權不存在之訴，並因被
      上訴人於訴訟中持系爭本票裁定向原法院聲請對上訴人財
      產為強制執行且執行程序尚未終結，上訴人乃依法追加債
      務人異議之訴，請求撤銷原法院96年執字第18337號清償
      票款強制執行事件所為強制執行程序。
（二）被上訴人向臺北富邦銀行臺中分行申請一筆200萬元之房
      屋貸款及一筆82萬元之額度式房屋貸款，被上訴人並授權
      該銀行將200萬元中之1,503,193元直接匯付彰化商業銀行
      草屯分行，以代償被上訴人在該行之借款，剩餘款項（即
      496,807元）則於96年12月25日存入被上訴人在臺北富邦
      銀行臺中分行所開設之第656690號活期存款帳戶，此有臺
      北富邦銀行臺中分行96年12月18日函送原法院之房屋貸款
      契約書、額度式房屋貸款契約書各一份及轉帳收入傳票可
      稽，且該2份房屋貸款契約書上之文字記載均與上訴人之
      筆跡不符而非上訴人所填寫。是被上訴人在原法院供稱：
      「原告拿給我200萬元而已，我僅有拿到200萬元，尚有82
      萬元未領到」、「200萬元都是原告拿給我的，我去還款
      時才知道有溢領情形」、「雖然我設定282萬元，實際提
      領200萬元，我認為還有82萬元在存摺」等語，及97年4月
      9日答辯狀稱2份房屋貸款契約書係上訴人代為填寫云云，
      均與事實不符。又依臺北富邦銀行臺中分行97年3月10日
      函所檢附被上訴人存款帳戶交易明細之記載，該帳戶確於
      95年12月25日放款存入496,807元，並分別於95年12月27
      日、95年12月28日、96年1月2日、96年2月7日、96年6月
      15日，分5次提領現金132,000元、30萬元、40萬元、15萬
      元、20萬元，而依原法院向臺北富邦銀行所調上開5筆現
      金取款憑條上之記載，其筆法、特徵均與上訴人之筆跡不
      符，足證該5筆款項確非上訴人提領，被上訴人更自承該5
      張取款憑條係其親自簽名蓋章。故被上訴人稱其將該帳戶
      之存摺及印章委託上訴人領款並於事後發現遭上訴人溢領
      存款75萬元云云，顯與事實不符。又被上訴人辯稱其於95
      年12月28日託上訴人提領30萬元並取得該款項後，發現不
      夠便向上訴人預支5萬元，並默許上訴人不定期自被上訴
      人帳戶中領回5萬元，故未取回存摺及剩餘取款單云云，
      亦與事實不符，蓋被上訴人上開存款帳戶於95年12月27日
      尚餘346,949元，且有1筆82萬元之額度式房屋貸款可支用
      ，則被上訴人豈有於翌日僅提領30萬元而另向上訴人預支
      5萬元，再默許上訴人不定期從該帳領回5萬元之理者。且
      被上訴人既稱上開5張取款憑條係伊簽名蓋章後交給上訴
      人去領（上訴人已否認有此情事），則被上訴人豈有僅收
      到2筆款項而未取得另3筆款項之理者，足證被上訴人上開
      主張，不但與事實不符，更與常理有違而不足採。
（三）況依該5張取款憑條上關於金額、帳號、密碼等記載之筆
      跡均相同，足證該5張取款憑條均為同一人所寫而非承辦
      各次領款之銀行行員所填寫，而依第三人賴秋容稱其委託
      第三人陳東林（即乙○○）至銀行匯款而由第三人陳東林
      所填165萬元匯款委託書及第三人賴秋容遭第三人陳東林
      盜領存款之18萬元取款憑條上有關金額之筆跡，其筆法、
      特徵與上開5張取款憑條上除被上訴人簽名部分外之筆跡
      均相同（按：證人賴秋容於96年12月6日在原法院證稱其
      曾請第三人陳東林幫伊匯款，並另遭第三人陳東林盜領存
      款，而上開匯款委託書係第三人賴秋容於96年12月7日向
      臺中市警察局第一分局報案後會同分局員警前往銀行查閱
      所取得，並得知第三人陳東林實際上為乙○○），再配合
      證人賴秋容在原法院所證：被上訴人也有透過第三人陳東
      林辦理貸款及第三人陳東林曾告知證人要幫被上訴人領錢
      ，上開取款憑條上之金額及165萬元之匯款委託書係第三
      人陳東林寫的等情，足證該5張取款憑條係被上訴人交第
      三人陳東林（即乙○○）至銀行領款，與上訴人無涉。是
      上訴人主張：被上訴人係委託第三人陳東林領取存款，被
      上訴人原欲告第三人陳東林, 在找不到及告不成第三人陳
      東林的狀況下, 轉而要求介紹第三人陳東林辦理房貸之上
      訴人當代罪羔羊及藉此逼迫上訴人找出第三人陳東林出面
      解決等語，確與事實相符而可採信。
（四）既然上訴人無領取被上訴人存款之行為，其竟簽發系爭本
      票並書立切結書載明：「立切結書人甲○涉有溢領丁○之
      款項約計新台幣柒拾伍萬元，涉嫌觸犯侵佔案件，今立切
      結書人願意簽發本票捌拾萬元整（其中伍萬元是貼補丁○
      之利息損失）交付丁○，以供債權憑證及保證付款之用」
      等與事實不符之字句，顯與常情有違，足證上訴人係遭被
      上訴人脅迫，在違反其自由意志之情況下始簽立系爭本票
      及切結書。此外，上訴人於95年4月起至同年10月18日止
      ，遭詐騙集團騙取249萬元，上訴人家人發現後對上訴人
      甚不諒解並多所責難，導致上訴人憂鬱症之病情加劇，此
      有臺灣嘉義地方法院96年度嘉簡字第182號刑事判決及上
      訴人之重大傷病免自行部份負擔證明卡、草屯療養院處方
      箋、佑民綜合醫院領藥單等可稽。是上訴人於96年7月16
      日當天確因其經不起被上訴人及其親友一再之辱罵、施壓
      ，又不敢打電話向家人求救，怕家人更不諒解伊，並擔心
      如不配合被上訴人之要求會連累家人，在此恐懼、慌亂之
      情況下，始違背自已之本意簽下系爭本票及內容不實之切
      結書。從而上訴人主張依民法第92條第1項規定，撤銷其
      簽發系爭本票及切結書之意思表示，並以起訴狀即97年4
      月3日民事準備暨調查證據聲請狀繕本之送達作為撤銷之
      意思表示，自屬合法有據。上訴人簽發系爭本票之意思表
      示既經上訴人依法撤銷，則上訴人請求確認系爭本票債權
      不存在，自屬有理而應予准許。
（五）證人陳國華雖於原法院證稱上訴人自願簽立本票、切結書
      ，並未受脅迫云云。惟證人亦同時證稱：兩造到伊事務所
      之前，內容就已經講好了等語，是證人陳國華上開證詞縱
      屬真正，亦僅得證明上訴人於證人陳國華任職之事務所內
      未受脅迫，不足以證明上訴人與被上訴人至證人陳國華任
      職之事務所前，未受被上訴人脅迫而係出於自由意志同意
      簽發本票及切結書。況依被上訴人自承：「我要去法院告
      他（即原告）侵占，他害怕才簽發本票給我，因為我說要
      一個保障，要他找一律師幫忙作證」等語，更足以證明上
      訴人在應被上訴人要求，找見證人為見證前，即已遭被上
      訴人等人之脅迫，因害怕而答應簽立系爭本票以賠償被上
      訴人所謂遭溢領之款項。
（六）被上訴人之訴訟代理人於原法院97年2月14日開庭時雖主
      張：上訴人96年7月16日一直打電話與友人聯絡，該人並
      教導上訴人如何應對處理，上訴人始自願簽發系爭本票及
      切結書云云。惟上訴人已否認於是日有與他人取得聯繫，
      並稱其當日僅經被上訴人同意一直打電話與第三人陳東林
      欲請其出面解決，惟第三人陳東林未接，除此之外並未打
      電話與他人。且若上訴人有與友人取得連絡幫忙處理，該
      友人豈有教導上訴人除開立80萬元之本票予被上訴人，以
      給付被上訴人遭溢領之75萬元及所謂之5萬元利息損失外
      ，再書立切結書而全面退讓之理者。是被上訴人上開主張
      亦與事實不符而不可採信。
（七）又被上訴人於原法院先供稱其僅認識上訴人，由上訴人代
      辦銀行貸款，並堅決否認認識第三人陳東林，經原法院依
      上訴人請求調取被上訴人通聯紀錄後，被上訴人始於96年
      12月13日承認其認識第三人陳東林並與之有電話上連繫；
      嗣再承認係第三人陳東林與臺北富邦銀行臺中分行行員陳
      啟彰至家中辦理貸款對保。又原法院所調被上訴人之2份
      房屋貸款契約書上之文字記載均與上訴人之筆跡不符而非
      上訴人所填寫，且該2份契約書依銀行作業實務係由第三
      人陳啟彰進行對保時始提出，由借款人即被上訴人及其保
      證人於其上簽名，不可能由被上訴人事先簽好，被上訴人
      竟辯稱：上訴人拿出2款房屋貸款契約書，要被上訴人簽
      章，其餘不會寫的部分留白由上訴人代寫與送件云云，顯
      與事實不符；又被上訴人就貸款取得情形，一開始稱：「
      原告拿給我200萬元而已，我僅有拿到200萬元，尚有82萬
      元未領到」，經原法院調取被上訴人存款帳戶之往來明細
      後，始提出被上訴人早於96年7月11日即向臺北富邦銀行
      取得之對帳單，作出另一種解釋。況被上訴人既自承其於
      96年6月22日發現其存款被溢領75萬元，則被上訴人豈有
      不立即找上訴人解決，而是於20幾天後即96年7月16日始
      找上訴人處理，足證被上訴人係在找不到第三人陳東林的
      狀況下，始轉為要求介紹第三人陳東林給被上訴人認識的
      上訴人為此事負責。依上開情事，足證被上訴人說話並不
      誠實。是被上訴人於原法院所為不利上訴人供述之真實性
      顯屬可疑而不足採信。
（八）退步言，縱認上訴人不得撤銷其簽發系爭本票及切結書之
      意思表示（上訴人已否認）。惟按本票固為無因證券，票
      據債務人不得以自己與發票人或執票人前手間所存在之抗
      辯事由，對抗執票人；然發票人非不得以自己與執票人間
      所存之抗辯事由對抗執票人，此觀票據法第13條前段之反
      面解釋自明。又如發票人一旦提出其基礎原因關係不存在
      之對人抗辯，執票人自應就該基礎原因關係存在之積極事
      實，負舉證責任，此有最高法院81年度台上字第879號判
      決意旨可參。本件切結書既載明：「立切結書人甲○涉有
      溢領丁○之款項約計新台幣柒拾伍萬元，涉嫌觸犯侵佔案
      件，今立切結書人願意簽發本票捌拾萬元整（其中伍萬元
      是貼補丁○之利息損失）交付丁○，以供債權憑證及保證
      付款之用。、、、特立本切結書交付丁○收據為憑」等語
      ，並於附註系爭本票之票據號碼、發票日、金額、到期日
      等資料後，再記載「立切結書人」，並由上訴人在後面簽
      名，足證上訴人係為賠償被上訴人損失始簽發系爭本票給
      被上訴人作為給付，再書立切結書給被上訴人為據，以表
      明該本票為上訴人所簽發並將履行兌現該本票之責任，是
      系爭本票之原因關係為被上訴人對上訴人溢領存款之損害
      賠償請求權甚明，至於切結書本身則非系爭本票之原因關
      係。蓋上訴人所立切結書並未直接承諾其願給付被上訴人
      80萬元，而是先簽發系爭80萬元之本票給被上訴人後，再
      書立切結書表明該紙本票為上訴人所簽發並將履行兌現之
      責任。況依被上訴人於原法院所述：「被告要去法院告原
      告侵占，原告害怕才簽發本票給被告，因為被告說要一個
      保障，要找一律師幫忙作證，因為原告不認識字，需要一
      個證人幫忙證明」等語，亦可證明被上訴人係先簽立本票
      再請見證人即證人陳國華寫好切結書後簽名。
（九）末按執行名義無確定判決同一之效力者，於執行名義成立
      前，如有債權不成立或消滅或妨礙債權人請求之事由發生
      ，債務人亦得於強制執行程序終結前提起異議之訴，此為
      強制執行法第14條第2項所明定。 被上訴人前持系爭本票
      向原法院聲請准予強制執行之裁定，經原法院以96年度票
      字第575號裁定准許強制執行， 此一裁定並無確定判決同
      一之效力，被上訴人嗣於本件確認本票債權不存在之訴訟
      中持該裁定向原法院聲請對上訴人財產為強制執行，上訴
      人知悉後即聲請原法院以97年度投簡聲字第2號裁定准上
      訴人供擔保停止原法院96年度執字第18337號清償票款事
      件之執行程序，上訴人並已於97年1月9日供擔保停止執行
      ，致執行程序尚未終結，此有原法院執行處通知影本一份
      在卷可稽。而如前所述，上訴人簽發系爭本票之意思表示
      業經上訴人依法撤銷，且系爭本票之原因關係不存在，被
      上訴人不得對上訴人主張享有系爭本票債權，則被上訴人
      持系爭本票之裁定聲請原法院強制執行上訴人之財產，即
      屬違法，上訴人自得依強制執行法第14條第2項規定，請
      求撤銷原法院96年度執字第18337號清償票款強制執行事
      件對上訴人所為之強制執行程序。
（十）綜上所述，上訴人簽發系爭本票之意思表示業經上訴人依
      法撤銷，且系爭本票之原因關係並不存在，被上訴人不得
      對上訴人主張享有系爭本票債權。從而上訴人提起本件確
      認本票債權不存在之訴，並請求撤銷原法院96年度執字第
      18337號清償票款強制執行事件對上訴人所為之強制執行
      程序，均屬有理。
二、上訴人於本院補充陳述略以：
（一）本件切結書上載有：本票號碼、發票日、票面金額、到期
      日，亦提及上訴人涉溢領、侵占被上訴人款項，因而簽發
      系爭本票以為賠償，並立切結書以供債權憑證及保證付款
      用途之內容，即證本案係先簽發系爭本票後，始簽立切結
      書，則系爭本票之原因關係為溢領而非原審所認之切結書
      。如上訴人無涉溢領、侵占，系爭本票即無原因關係而不
      具法律效力，切結書亦無法律效力，被上訴人之債權即應
      撤銷。
（二）原判決認系爭切結書性質為和解契約，惟該切結書係被上
      訴人單向要求上訴人簽發系爭本票、切結書，並不符合民
      法第736條所規定當事人互相讓步之和解要件。且上訴人
      並非溢領、侵占，有原審自銀行調取與上訴人所提出之相
      關領款資料為證；上訴人遭控溢領、侵占乙案，並為南投
      地方法院檢察署不起訴處分確定；被上訴人於原審97年9
      月24日庭訊時承認款項為第三人乙○○溢領，上開不起訴
      處分書中第三人陳啟彰之證詞亦可為證，足證上訴人與溢
      領、侵占無涉，並無賠償義務。被上訴人指控其交付5張
      空白領款單委託上訴人提款，而有溢領、侵占，依民事訴
      訟法第277條但書意旨，自應就其取得金錢之法律上生效
      原因負舉證之責。則系爭切結書記載上訴人溢領、侵占之
      內容，即有不實，構成重要爭點有錯誤而成立之和解，符
      合民法第738條第3款之規定，得予以撤銷。又依經驗法則
      ，上訴人簽發系爭本票、切結書給被上訴人，原因若非脅
      迫，即應係溢領、侵占，既已證明上訴人並無溢領、侵占
      ，即得認定為脅迫，被上訴人曾言：「我要去法院告她侵
      占，她害怕才簽本票給我」洽可證明上訴人非自願簽發系
      爭本票。
（三）再由上開不起訴處分書可知，被上訴人對上訴人之指控均
      為謊言；被上訴人承認其款項遭第三人乙○○溢領、侵占
      ，惟於原審庭訊則數次改口不認識第三人乙○○，不可能
      將存摺等交付之，證人陳啟彰證詞已證此為不實，且被上
      訴人與第三人乙○○因辦理房貸、對保、開戶，互動多次
      ，豈為素昧平生；被上訴人另稱上訴人有幫忙銀行代辦貸
      款，然由證人陳啟彰之證詞，開始辦理房貸至對保、開戶
      ，均係第三人乙○○陪同，上訴人未參與，且上訴人為退
      休公務人員，並無管道於銀行獲得貸款，對銀行作業與行
      員均陌生，若上訴人可代辦房貸，何須經人介紹由第三人
      乙○○牽線。
（四）查證人陳國華作證「先寫切結書再寫本票」，並不符合切
      結書記載內容，其稱「我寫完之後還拿給兩造看」，足證
      切結書乃其所書。證人陳國華職業為律師事務所助理，嫻
      熟法律實務，自知書寫本票、切結書之先後順序，於法律
      上效力輕重不同，於此顯為不實證詞。而上訴人隨被上訴
      人前往證人陳國華處之前，已答應願意簽系爭本票與切結
      書，證人陳國華當然看不到上訴人遭脅迫之過程。且上訴
      人並非生意人，不會擁有本票，證人陳國華謂空白切結書
      與本票係上訴人所準備，不符常理，證人陳國華之證詞自
      不足採。而證人賴秋容作證戳破被上訴人稱不認識第三人
      乙○○之謊言，使被上訴人改稱認識；證人賴秋容並作證
      第三人乙○○於被上訴人發現存款遭溢領後，於電話中告
      訴證人賴秋容，被上訴人委託其提領款項；證人賴秋容之
      證詞足堪採信。
三、被上訴人於原審答辯略以：
（一）被上訴人並未脅迫上訴人簽發系爭本票及切結書。系爭本
      票乃文義證券及無因證券，系爭本票上之權利義務，依票
      上所載文義定之，與其基礎之原因關係各自獨立。是以，
      上訴人既然簽發系爭本票，自應依票上所載文義負責。再
      者，票據債務人即上訴人如果要以自己與執票人即被上訴
      人間所存抗辯事由，對抗被上訴人，應由上訴人就此抗辯
      事由負舉證責任。又上訴人若係主張其意思表示係因被脅
      迫而為之者，應就其被脅迫之事實，負舉證之責任。惟上
      訴人並未舉證證明被上訴人究竟有何脅迫事實，故其主張
      並不可採。
（二）本件係因上訴人侵占被上訴人款項約75萬元，上訴人才會
      簽發面額80萬元（包括：侵占金額75萬元、賠償被上訴人
      之利息損失5萬元）之系爭本票予被上訴人。 又該切結書
      業經見證人陳國華見證，證人亦證稱系爭本票乃是上訴人
      基於自由意識簽發等語，尤可證明被上訴人並未脅迫上訴
      人簽發系爭本票。又倘若上訴人主張簽發系爭本票是被迫
      才簽發，則簽發之地點是在臺中地方法院正大門前之達德
      法律事務所簽發的，若有被迫或非出於自由意志簽發的，
      何以上訴人未立即向臺中地方法院檢察署報案？何況該切
      結書是經由見證人陳國華書寫完畢後，唸給雙方聽，並經
      上訴人親自看完後，才簽名蓋章的，可見上訴人推卸責任
      ，謊稱是被脅迫云云，不但有悖常情，而且違反經驗法則
      ，顯然於法無據，不足採信。
（三）上訴人雖主張其並無領取被上訴人存款為辯解，並推卸責
      任給第三人陳東林（應即乙○○）溢領的云云，但查被上
      訴人是全權授權委託上訴人代辦貸款與領款事宜，且領款
      時需依誠信原則向被上訴人說明，此乃人之常情。且被上
      訴人與第三人乙○○素昧平生，互不相識，絕不可能將存
      摺、密碼及已簽章之5張空白提款單交付給第三人乙○○
      之理，其理至為明確。又上訴人之所以能夠侵占被上訴人
      款項，係因兩造業已認識3、4年，被上訴人知道上訴人乃
      是退休老師，且有幫人代辦貸款，而被上訴人並不識字，
      只能書寫自己姓名，故於95年12月間，被上訴人配偶重病
      住院、需錢孔急時，被上訴人才會委託上訴人代辦貸款。
      而上訴人係向臺北富邦銀行代辦貸款，總共貸得282萬元
      ，由於其中1,503,193元係由臺北富邦銀行直接撥給彰化
      銀行以資清償被上訴人對於該行欠款，故臺北富邦銀行實
      際撥入被上訴人於該行臺中分行所設帳戶之金額分別為
      496,807元、82萬元。茲因被上訴人並不識字，又須忙於
      照顧生病住院之配偶，而且時有醫療費用等費用支出，實
      在不便親自前往銀行提款，故在基於信任之下，事先交予
      上訴人5張由被上訴人親自簽章之空白提款單據（日期、
      金額空白），並稱被上訴人如有需要，再請上訴人代為提
      領存款，然被上訴人實際只有授權上訴人提領2次，金額
      分別為13萬2千元、30萬元，而未料被上訴人直至96年7月
      11日始知上訴人已先後於96年1月2日，同年2月7日；同年
      6月15日，均未經被上訴人之同意，欺瞞被上訴人擅自分
      別盜領40萬元，15萬元，20萬元，共計75萬元，涉有侵占
      罪嫌，嗣經被上訴人再三催討，並嚴厲表示再不立即解決
      ，必將依法訴追後，上訴人才於96年7月16日同意書立切
      結書，表示涉有溢領被上訴人之款項合計75萬元整，涉嫌
      觸犯侵占案件，上訴人願簽發本票80萬元（其中5萬元是
      賠償被上訴人之利息損失）交付被上訴人，以供債權憑證
      及保證付款之用。是故，本件係因上訴人侵占被上訴人存
      款在先，才會自願書立系爭本票及切結書在後，上訴人竟
      又出爾反爾復為爭執，實不足取。
四、被上訴人於本院補充陳述略以：
（一）本件係因上訴人侵占被上訴人款項，經被上訴人表示如上
      訴人不還款就要提起訴訟，上訴人為免訟累，始簽立系爭
      切結書而同意簽發系爭本票。系爭本票之原因關係顯係基
      於系爭切結書，而系爭切結書之性質應屬和解契約，係以
      金錢賠償被上訴人損害之方法，以防止被上訴人對上訴人
      提起訴訟，符合民法第736條規定之和解契約。又和解契
      約既為當事人互相讓步之結果，本不以所依據之基礎事實
      內容與客觀真實相符為必要，則不論本件被上訴人之存款
      係由上訴人或第三人乙○○所盜領，均不影響該和解契約
      之效力。參照民法第737條規定，被上訴人依該和解契約
      取得系爭本票之票據權利，上訴人未能提出民法第738條
      所定各款之錯誤事由，該和解契約復無得撤銷之情形，上
      訴人主張系爭本票原因關係並不存在，自不可採。
（二）依最高法院82年度台上字第629號裁判、21年上字第2012
      號判例意旨，上訴人主張系爭本票與切結書係其受脅迫而
      簽立，為被上訴人所否認，應由上訴人負舉證責任。惟上
      訴人僅泛稱遭被上訴人等人連番指責、辱罵、強力要求，
      未能舉證以實其說，證人陳國華於原審之陳述，亦證上訴
      人並未有遭脅迫情事，上訴人主張依民法第92條第1項規
      定，撤銷其簽發系爭本票與切結書之意思表示，並請求確
      認系爭本票債權不存在，即無理由。
（三）上訴人主張其未領取被上訴人存款，且稱其遭控溢領、侵
      占乙案，已為不起訴處分，被上訴人並未提起再議爭執，
      並辯稱存款係為第三人乙○○所溢領。然被上訴人乃為免
      繼續往來法院，始未提出再議，又被上訴人係全權授權委
      託上訴人代辦貸款與領款事宜，而非第三人乙○○，縱上
      訴人嗣後複委任第三人乙○○處理，惟此未經被上訴人之
      同意，上訴人依民法第537、538、224條之規定，就第三
      人乙○○溢領之行為，亦應與就自己之行為，負同一責任
      。
五、得心證之理由：
（一）上訴人主張其於96年7月16日簽發系爭本票及切結書，被
      上訴人嗣持系爭本票向原法院聲請准予強制執行之裁定，
      並經原法院於96年10月5日以96年度票字第575號本票裁定
      准予強制執行，被上訴人復於96年12月21日持該本票裁定
      及確定證明書，聲請對上訴人財產強制執行，現仍在強制
      執行中等情，有系爭本票、切結書影本附卷可稽（見原法
      院96年度投簡字第598號卷第18頁），復為被上訴人所不
      爭執，並經原審調閱原法院96年度執字第18337號執行卷
      宗查核屬實，自堪信為實在。
（二）上訴人主張：96年7月16日當天，上訴人確因經不起被上
      訴人及其親友一再之辱罵、施壓，又不敢打電話向家人求
      救，怕家人不諒解，並擔心如不配合被上訴人之要求會連
      累家人，在此恐懼、慌亂之情況下，始違背自己之本意簽
      下系爭本票及內容不實之切結書；爰依民法第92條第1項
      規定，撤銷簽發系爭本票及切結書之意思表示，並以起訴
      狀即97年4月3日民事準備暨調查證據聲請狀繕本之送達作
      為撤銷之意思表示等語；被上訴人則否認脅迫上訴人簽發
      系爭本票及切結書。
  １、按民法第92條第1項前段規定，因被詐欺或被脅迫而為意
      思表示者，表意人得撤銷其意思表示。所謂因被脅迫而為
      意思表示，係指因相對人或第三人以不法危害之言語或舉
      動加諸表意人，使其心生恐怖，致為意思表示而言。當事
      人主張其意思表示係因被詐欺或脅迫而為之者，應就其被
      詐欺或被脅迫之事實，負舉證之責任（最高法院95年台上
      字第2948號判決、21年上字第2012號判例參照）。上訴人
      主張系爭本票及切結書係受脅迫而簽立云云，為被上訴人
      所否認，則依上說明，即應由上訴人負舉證責任。
  ２、上訴人主張：96年7月16日當天，因經不起被上訴人及其
      親友一再之辱罵、施壓，又不敢打電話向家人求救，怕家
      人不諒解，並擔心如不配合被上訴人之要求會連累家人，
      在此恐懼、慌亂之情況下，始違背自已之本意簽下系爭本
      票及內容不實之切結書。且上訴人無領取被上訴人存款之
      行為，竟簽發系爭本票並書立切結書載明：「立切結書人
      甲○涉有溢領丁○之款項約計新台幣柒拾伍萬元，涉嫌觸
      犯侵佔案件，今立切結書人願意簽發本票捌拾萬元整（其
      中伍萬元是貼補丁○之利息損失）交付丁○，以供債權憑
      證及保證付款之用」等與事實不符之字句，顯與常情有違
      ，足證上訴人係遭被上訴人脅迫，在違反其自由意志之情
      況下始簽立系爭本票及切結書等語。惟上訴人係因介紹訴
      外人乙○○幫被上訴人辦理系爭貸款，而被上訴人因系爭
      貸款中之75萬元遭溢領，乃要求上訴人負責，否則欲對上
      訴人提出告訴，上訴人為避免訟累始協同被上訴人至律師
      事務所，簽立系爭切結書及本票與被上訴人。是縱上訴人
      確未盜領被上訴人存款，亦有可能因為息事寧人、希冀和
      解等種種因素簽立系爭切結書與本票，雖被上訴人對上訴
      人表示將至法院告上訴人侵占，惟此係被上訴人認為自身
      權益受到侵害，若上訴人不與其於訴訟外解決紛爭即以和
      解之方式填補其所受損害，則欲以訴訟方式以達維護其合
      法權益之目的，其手段、目的，並手段與目的間之關聯性
      均為法之所許，並非法律上所指「脅迫」行為。此外，上
      訴人對於所主張被上訴人之脅迫行為，並未提出具體積極
      證據，以資證明。揆諸前揭說明，上訴人主張簽立系爭本
      票係受脅迫之情事，並不可採。
  ３、另證人即系爭切結書之見證人陳國華於原審到庭證述：切
      結書為伊所寫，伊是達德法律事務所的助理，並不認識兩
      造，兩造有事情要來伊這裡和解，他們講好了，要伊幫忙
      見證一下。好像上訴人提領被上訴人一些錢，欠被上訴人
      一些錢，被上訴人本來要告上訴人，但是上訴人希望不要
      告他，但被上訴人希望要有個保障，要寫個切結書，本票
      亦是在伊那邊上訴人簽的。簽本票跟寫切結書時，除了兩
      造之外，還有一位女的來。另外我們的事務所在台中地方
      法院大門正對面，不可能有脅迫情形，而且有脅迫情形伊
      不可能寫切結書，因為兩造我都不認識，切結書的內容是
      兩造一起陳述的，伊寫完之後還拿給兩造看，並且唸給他
      們聽，上訴人不安心還拿去看，看完之後才簽名的，費用
      3000元為上訴人支付的等語（見原法院96年度投簡字第
      598號卷第30至32頁96年12月6日言詞辯論筆錄）。是由證
      人陳國華之陳述，兩造係為解決被上訴人之存款被盜領一
      事至證人陳國華處寫切結書及本票，且並未有脅迫之情事
      ，是上訴人主張其簽立本票及切結書是受被上訴人脅迫下
      簽立，要非有據。
  ４、本件上訴人簽發本票及切結書既無受脅迫之情形，則上訴
      人主張依民法第92條第1項規定，撤銷其簽發系爭本票及
      切結書之意思表示，並請求確認系爭本票債權不存在，即
      屬無據。
（三）上訴人另主張：退步言之，縱認上訴人不得撤銷其簽發系
      爭本票及切結書之意思表示，惟上訴人係為賠償被上訴人
      損失始簽發系爭本票給被上訴人作為給付，再書立切結書
      給被上訴人為據，以表明該本票為上訴人所簽發並將履行
      兌現該本票之責任，是系爭本票之原因關係為被上訴人對
      上訴人溢領存款之損害賠償請求權，至於切結書本身則非
      系爭本票之原因關係；系爭本票之原因關係既為溢領存款
      ，而上訴人並未涉溢領、侵占存款，亦經不起訴處分確定
      ；則系爭本票即無原因關係而不具法律效力，切結書亦無
      法律效力，被上訴人之債權即應撤銷云云。
  １、按稱和解者，謂當事人約定，互相讓步，以終止爭執或防
      止爭執發生之契約；次和解有使當事人所拋棄之權利消滅
      及使當事人取得和解契約所訂明權利之效力；又和解不得
      以錯誤為理由撤銷之。但有左列事項之一者，不在此限：
      (1)和解所依據之文件，事後發見為偽造或變造，而和解當
      事人若知其為偽造或變造，即不為和解者。(2)和解事件，
      經法院確定判決，而為當事人雙方或一方於和解當時所不
      知者。(3)當事人之一方，對於他方當事人之資格或對於重
      要之爭點有錯誤，而為和解者。民法第736、737、738條
      定有明文。
  ２、本件上訴人因介紹訴外人乙○○幫被上訴人辦理系爭貸款
      ，而被上訴人因系爭貸款中之75萬元遭溢領，乃要求上訴
      人負責，否則欲對上訴人提出告訴，上訴人為避免訟累始
      協同被上訴人至律師事務所，簽立系爭切結書及本票與被
      上訴人等情，為上訴人所不爭執。再觀系爭立切結書載明
      ：「立切結書人甲○涉有溢領丁○之款項約計新台幣柒拾
      伍萬元，涉嫌觸犯侵佔案件，今立切結書人願意簽發本票
      捌拾萬元整（其中伍萬元是貼補丁○之利息損失）交付丁
      ○，以供債權憑證及保證付款之用。倘屆期未履行兌現責
      任，立切結書人願負一切法律責任（包括民、刑事之法律
      責任），且願將財產供債權之擔保，絕無脫產之虞。特立
      本切結書交付丁○收據為憑。立切結書人若有兌現時，丁
      ○即將簽收之上開本票返還甲○小姐，且嗣後不得藉詞訴
      訟，不得追究本件之法律責任，絕無異議」等語，並據兩
      造於系爭切結書上簽名；顯見上訴人係欲以金錢賠償被上
      訴人損害之方法，以防止被上訴人對上訴人提起訴訟，系
      爭切結書即屬民法第736規定所謂當事人約定，互相讓步
      ，以終止爭執或防止爭執發生之和解契約。上訴人主張為
      上訴人單方行為，自不可採。系爭切結書既為當事人互相
      讓步之結果，本不以和解契約所根據之基礎事實內容與客
      觀真實相符為必要，亦即本件被上訴人之存款究係上訴人
      亦或第三人「陳東林（或乙○○）」所盜領，因兩造係以
      和解解決此一糾紛，則該和解契約之內容，即不需要與客
      觀事實上盜領被上訴人存款之人相符。雖上訴人被訴溢領
      、侵占乙案，嗣為南投地方法院檢察署不起訴處分確定在
      案（見本院卷第105至110頁）。亦不影響系爭和解契約之
      成立。
  ３、再者，依系爭切結書之記載，兩造係欲解決溢領存款之糾
      紛而簽訂系爭切結書，上訴人並欲以金錢賠償被上訴人損
      害之方法，以防止被上訴人對上訴人提起訴訟，而於書立
      系爭切結書，另行簽發系爭本票交付被上訴人收執，以供
      債權憑證及保證付款之用；故系爭切結書即和解契約為系
      爭本票之原因關係，系爭切結書未經合法撤銷前，上訴人
      仍應負本票發票人之責任。是上訴人主張，系爭本票之原
      因關係為被上訴人對上訴人溢領存款之損害賠償請求權，
      切結書本身非系爭本票之原因關係，上訴人並未涉溢領、
      侵占存款，亦經不起訴處分確定；則系爭本票即無原因關
      係而不具法律效力，切結書亦無法律效力，被上訴人之債
      權即應撤銷云云，自不足採。
（四）上訴人固又主張：系爭切結書記載上訴人溢領、侵占之內
      容，既有不實，即構成重要爭點有錯誤而成立之和解，符
      合民法第738條第3款之規定，上訴人亦得予以撤銷云云。
  １、按民法總則編為民法各編共同適用之規定，原則上得完全
      適用於財產法部分（債編及物權編），財產法中設有特別
      規定者，始不適用總則編之規定。民法第七百三十八條規
      定於債編，並無任何排除適用民法總則之規定，且上訴人
      係請求確認本票債權不存在，自屬因財產權涉訟。又和解
      不得以錯誤為理由撤銷之，但當事人之一方，對於他方當
      事人之資格或對於重要之爭點有錯誤而為和解者不在此限
      ，此觀民法第738條之規定至明。此種撤銷權之行使，既
      係以錯誤為原因，則民法第九十條關於以錯誤為原因，行
      使撤銷權除斥期間之規定，於此當有其適用。查錯誤之意
      思表示，在未撤銷前仍為有效，且其撤銷權須自意思表示
      一年內行使之，逾期即行消滅（最高法院83年台上字第
      2383號判例參照）。
  ２、本件兩造係於96年年7月16日成立系爭和解，而上訴人遲
      至97年9月24日本院準備程序期日，始當庭表示：「系爭
      切結書上記載立切結書人甲○涉有溢領丁○之款項，該溢
      領經過調查是不實的，甲○並無溢領丁○之款項，所以切
      結書上該部分的記載是屬於重要爭點有錯誤，依照民法第
      738條第3款是可以撤銷的」等語（見本院卷第86頁）。是
      縱認上訴人有撤銷之原因，亦已逾民法第90條規定一年之
      除斥期間，自不生撤銷之效力。故上訴人此部分主張，亦
      不可採。
  ３、末按民法第738條撤銷權之行使，祇須當事人以意思表示
      為之即可。上訴人既已於本院97年9月24日準備程序期日
      ，當庭為撤銷之意思表示，即毋庸訴請法院以判決為之。
      上訴人嗣於98年1月7日具狀追加聲明: 求為判決撤銷和解
      ；已在本院98年1月6日言詞辯論終結後，且無必要，附此
      敘明。
六、綜上所述，本件系爭本票及切結書，上訴人未能證明係受被
    上訴人之脅迫而簽立，則上訴人並無法依民法第92條第1項
    撤銷其就系爭本票所為之發票及就切結書所為之意思表示；
    另上訴人依照民法第738條第3款主張撤銷系爭切結書，亦已
    逾除斥期間；再系爭本票之原因關係，為兩造間之和解契約
    （即切結書），在和解契約未經撤銷前，系爭本票之原因關
    係即屬存在。從而，上訴人訴請確認被上訴人所持有發票人
    甲○，發票日為96年7月16日，到期日96年9月15日：票面金
    額80萬元，票號為WG0000000號之本票票據債權不存在，為
    無理由，不應准許；上訴人並依強制執行法第14條第2項規
    定，請求撤銷原法院96年度執字第18337號清償票款強制執
    行事件對上訴人所為之強制執行程序，亦失所據，應予駁回
    。原審為上訴人敗訴之判決，並無不合。上訴意旨指摘原判
    決不當，求予廢棄改判，為無理由，應予駁回。
七、本件事證已臻明確，兩造其餘爭點及就爭點所為之攻擊防禦
    與舉證即就本件被上訴人之存款究為上訴人盜領或第三人陳
    東林（或乙○○）盜領所為之攻擊防禦與舉證等節，即核與
    本院上開判斷結果無影響，爰不另一一論述及認定，併此敘
    明。
八、據上論結，本件上訴為無理由，依民事訴訟法第449條第1項
    、第78條，判決如主文。
中    華    民    國    98    年    1     月    20    日
                  民事第二庭    審判長法  官  邱森樟
                                      法  官  蔡秉宸
                                      法  官  翁芳靜
以上正本係照原本作成。
不得上訴。
                                      書記官  陳桂芬
中    華    民    國    98    年    1     月    20    日
                                                      Ｍ


司法院資訊處製作；財團法人民間司法改革基金會備份。
